最　高　行　政　法　院　裁　定　　　　　　　　　　九十一年度裁字第六四一號
　　抗　告　人　乙○○○
　　　　　　　　己 ○ ○
　　　　　　　　戊 ○ ○
　　共同訴訟代理人
　　　　　　　　丙 ○ ○
　　抗　告　人　甲 ○ ○
　　　　　　　　丁 ○ ○
右抗告人因與相對人內政部間收回被徵收土地事件，對於中華民國九十年二月十五日
臺北高等行政法院八十九年度訴字第九一六號裁定提起抗告，本院裁定如左︰
　　主  文
抗告駁回。
抗告訴訟費用由抗告人負擔。
　　理  由
一、本件抗告意旨略謂：抗告人為請求發還被違法徵收之土地及其上建物，多次向台
    中縣政府及台灣省政府申請，相對人承接台灣省政府業務，為徵收案之准駁機關
    ，竟推卸責任，一再轉由台中縣政府處理，對人民依法申請之案件，於法定期間
    應作為而不作為，視同准駁行為，抗告人自可提起訴願及行政訴訟。且相對人先
    一日已以八十八年十一月十六日台（八八）內地字第八八一三八六六號函同意台
    中縣政府不予發還抗告人申請發還之土地及建物，其後八十八年十一月十七日台
    （八八）內地字第八八九七三一八號等函，仍移由台中縣政府處理逕復，實為欺
    騙。本案徵收補償原處分已經撤銷殆盡，應依法發還非法佔有之土地及建物，相
    對人無理推遲，抗告人向原法院提起行政訴訟法第五條應為特定內容行政處分之
    訴訟，原法院裁定駁回，顯有違誤等語
二、查原裁定係以：按行政訴訟法第四條第一項規定，人民因中央或地方機關之違法
    行政處分，認為損害其權利或法律上之利益，經依訴願法提起訴願而不服其決定
    者，得向高等行政法院提起撤銷訴訟。而此所謂行政處分，依訴願法第三條第一
    項規定，係指中央或地方機關就公法上具體事件所為之決定或其他公權力措施而
    對外直接發生法律效果之單方行政行為而言。又按「訴願法及行政訴訟法上所稱
    之處分，係指行政官署本於行政職權對於人民所為之行政處分而言。對於官署與
    其他機關團體間內部所為職務上之表示，人民自不得遽以官署為被告而訴請予以
    撤銷。」行政法院（現改制為最高行政法院）著有四十一年判字第十五號判例。
    查本件抗告人據以提起訴願、再訴願及行政訴訟之相對人八十八年十一月十七日
    台（八八）內地字第八八九七三一八號函，係相對人依抗告人八十八年十一月一
    日陳情書，函台中縣政府以：「．．．檢送該書影本及附件．．．關於乙○○○
    君等請求收回被徵收土地及其土地改良物乙案，請查明依法處理逕復」等語。該
    函之性質，核屬抗告人與台中縣政府間內部所為職務上之表示，尚不對外發生准
    駁之法律上效果，揆諸前開規定及判例意旨，難謂其屬行政處分性質。一再訴願
    決定以上開函非屬行政處分，不予受理，即無不合。抗告人復對之提起行政訴訟
    ，顯非合法，因而裁定駁回抗告人之起訴。並說明本件訴訟既不合法，抗告人所
    為應許其收回土地及建物之實體上主張及陳述，自無庸審酌。經核並無不合。查
    抗告人八十八年十一月一日具陳情申請書，向相對人（地政司）提出，主張其所
    有土地及其上建物被違法徵收後，竟不依徵收核准興辦事業使用，違反土地法第
    二百十九條第二款之規定，其依法得請求收回等語。按其意旨，係依行為時土地
    法第二百十九條第一項第二款規定聲請照徵收價額收回其土地及地上建物。依同
    款及同條第二項規定，抗告人應向該管市、縣地政機關即台中縣政府聲請，由台
    中縣政府查明合於收回規定時，層報原核准徵收機關（台灣省政府，業務由相對
    人承接）核准後，通知抗告人。乃抗告人上開陳情申請書逕向相對人提出，相對
    人因非受理聲請之機關，遂以八十八年十一月十七日台（八八）內地字第八八九
    七三一八號函移由台中縣政府處理逕復。核其內容，無非機關相互間內部聯繫之
    所為，非對抗告人之申請為准駁，對外並不發生任何法律上之效果，原裁定認為
    不具行政處分之性質，實為正當。抗告人對該函表示不服而提起訴願、再訴願，
    顯不合修正前訴願法第一條規定提起訴願、再訴願以有行政處分之存在為前提之
    要件，原裁定認為訴願、再訴願決定從程序上駁回其訴願、再訴願而不予受理，
    為無不合，並認為抗告人起訴請求撤銷原處分及原再訴願決定為不合法，而駁回
    其起訴，亦屬正當。如前所述，抗告人以徵收後未依核准興辦事業使用為由聲請
    收回被徵收土地及地上建物，應向台中縣政府聲請，相對人雖有核准之權，然聲
    請合乎收回要件，應經台中縣政府調查明確，且應由台中縣政府通知辦理收回。
    是相對人之上開函，僅係上級機關之內部監督行為，相對人既非受理聲請機關，
    又無查明是否合乎收回要件之權限，不生向其聲請，有應作為而不作為之視為行
    政處分之情事，且抗告人提起訴願，表明不服之對象而請求撤銷者，為相對人八
    十八年十一月十七日台（八八）內地字第八八九七三一八號函，並未陳明不服者
    為視為行政處分，在原法院起訴請求撤銷原處分及原再訴願決定，並未請求命為
    行政處分或命為特定內容之行政處分，難認為原法院未判命相對人准其收回土地
    及地上建物而裁定駁回，為有違誤。至於主張徵收補償之處分已被撤銷而不存在
    ，其所有土地及地上建物被非法佔用而請求收回，與其陳情申請書依行為時土地
    法第二百十九條第一項第二款聲請收回循序起訴之情形不同，亦難據以認為原裁
    定未准其收回被非法佔用之土地及地上建物，係屬違誤。抗告難認有理由，應予
    駁回。
三、依行政訴訟法第二百七十二條、第一百零四條、民事訴訟法第四百九十二條第一
    項、第九十五條、第七十八條，裁定如主文。
中　　華　　民　　國　　九十一　　　年　　　七　　　　月　　　五　　　　日
                    最 高 行 政 法 院  第 一 庭
                                審 判 長 法  官　　　黃　綠　星
                                         法  官      黃　合　文
                                         法  官　　　蔡　進　田
                                         法  官　　　黃　璽　君
                                         法  官　　　廖　宏　明
右  正  本  證  明  與  原  本  無  異
　　　　　　　　　　　　　　　　　　　　 法院書記官　邱  彰  德
中　　華　　民　　國　　九十一　　　年　　　七　　　　月　　　五　　　　日
